ACORDAO-COMPLETO-2575013

ACÓRDÃO 318/2023 ATA 7/2023 - PLENÁRIO

VISTOS, relatados e discutidos estes autos de processo de aposentadoria de magistrado do Tribunal Regional do Trabalho da 14ª Região,
ACORDAM os Ministros do Tribunal de Contas da União, reunidos em sessão plenária, diante das razões expostas pelo relator e com fundamento na Constituição Federal, art. 71, III e IX, na Lei 8.443/1992, arts. 1º, V, e 39, II, e no Regimento Interno desta Corte, art. 16, III, em:
9.1. considerar ilegal a concessão de aposentadoria ao sr. Eudes Landes Rinaldi e negar registro ao respectivo ato;
9.2. dispensar a devolução dos valores indevidamente recebidos pelo interessado, em boa-fé, nos termos do Enunciado 106 da Súmula de Jurisprudência desta Corte;
9.3. determinar ao Tribunal Regional do Trabalho da 14ª Região que adote as seguintes providências, sob pena de responsabilidade solidária da autoridade administrativa omissa;
9.3.1. dê ciência do inteiro teor desta deliberação ao interessado no prazo de quinze dias e faça juntar o comprovante de notificação nos quinze dias subsequentes;
9.3.2. suspenda os pagamentos efetuados com base no ato ora impugnado no prazo de quinze dias;
9.4. determinar à AudPessoal que adote as seguintes providências:
9.4.1. reexamine todas as concessões de aposentadoria do TRT-14 registradas há menos de cinco anos e as pensões delas decorrentes, cujos proventos tenham sido calculados com base na média das remunerações de contribuição, de modo a verificar se houve plena observação das prescrições legais, em especial o cômputo do tempo de contribuição a outros regimes de previdência;
9.4.2. examine manualmente os atos de concessão de aposentadoria cujos proventos sejam deferidos com base na média atualizada das remunerações de contribuição até que se adotem rotinas para a verificação desses valores;
9.4.3. realize audiência do gestor de pessoal do TRT-14 para que justifique:
9.4.3.1 a exclusão do tempo de contribuição a outros regimes de previdência a partir de julho de 1994 de modo a majorar, indevidamente, o valor da média remuneratória que serviu de base para a fixação dos proventos de aposentadoria do sr. Eudes Landes Rinaldi, em violação ao art. 1º da Lei 10.887/2004;
9.4.3.2. a consideração de período contributivo após o advento da EC 103/2019 para a aplicação dos critérios de cálculo da Lei 10.887/2004, a saber, a média aritmética simples das maiores remunerações correspondentes a 80% do período contributivo considerado (o qual desconsiderou  indevidamente, saliente-se, o período de julho de 1994 a novembro de 2004) ; 
9.5. determinar à AudPessoal, em conjunto com a Secretaria de Tecnologia da Informação e Evolução Digital, que adote as medidas cabíveis para possibilitar a inserção no e-Pessoal, de forma automatizada, dos valores das remunerações de contribuição utilizados para o cálculo das médias remuneratórias das quais resultaram a fixação dos proventos iniciais de aposentadoria dos beneficiários;
9.6. recomendar à AudPessoal que avalie a conveniência e oportunidade de efetuar as gestões necessárias para que sejam implantados controles internos automatizados para verificar a consistência dos dados inseridos pelas organizações públicas jurisdicionadas no e-Pessoal, notadamente para apurar a compatibilidade do cálculo da média das remunerações de contribuição com os valores das respectivas remunerações de contribuição.

Ato de aposentadoria.

Tribunal Regional do Trabalho da 14ª Região/AC e RO.

3. Interessados/Responsáveis:
3.1. Interessado: Eudes Landes Rinaldi (XXX.304.469-XX).

13.1. Ministros presentes: Vital do Rêgo (na Presidência), Benjamin Zymler (Relator), Augusto Nardes, Jorge Oliveira e Antonio Anastasia.
13.2. Ministros-Substitutos convocados: Augusto Sherman Cavalcanti, Marcos Bemquerer Costa e Weder de Oliveira.

BENJAMIN ZYMLER

Cuidam os autos de processo de aposentadoria de magistrado do Tribunal Regional do Trabalho da 14ª Região (TRT-14) .
2. Inicialmente, a então Secretaria de Fiscalização de Integridade de Atos de Pessoal e de Pagamentos de Benefícios Sociais (Sefip) , por meio de instrução automática, manifestou-se pela legalidade da presente concessão (pç. 5) , no que foi acompanhada pelo representante do Ministério Público junto ao Tribunal de Contas da União (MPTCU) .
3. Na sequência, proferi o despacho de pç. 8, para que o TRT-14 encaminhasse a memória de cálculo dos proventos do beneficiário.
4. Em resposta, foram encaminhados os documentos de pçs. 11 a 15.
5. Ao reinstruir o feito (pçs. 19 e 20) , a então Sefip concluiu que o cálculo dos proventos estava de acordo com a legislação vigente, no que foi acompanhada pelo representante do MPTCU (pç. 21) .
6. Exarei, então, o despacho de pç. 22, de seguinte teor:
"Encaminhem-se os autos à Sefip para que aponte, no prazo de quinze dias, o fundamento legal para excluir, do cálculo da média dos proventos do interessado, as remunerações utilizadas como base de cálculo para a contribuição previdenciária destinada ao regime geral de previdência, recebidas a partir de julho de 1994.
Ademais, deve ser informada a lei que autoriza o cômputo de apenas 80% do período contributivo para o regime próprio de previdência do servidor federal após o advento da Emenda Constitucional 103/2019."
7. Em sua terceira instrução, a unidade técnica alterou seu posicionamento, nos seguintes termos:
"INTRODUÇÃO
1.	Trata-se de ato inicial de concessão de aposentadoria a Eudes Landes Rinaldi, ex-servidor do Tribunal Regional do Trabalho da 14ª Região/AC e RO. 
2.	O ato foi submetido, para fim de registro, à apreciação do Tribunal de Contas da União (TCU) , de acordo com o art. 71, inciso III, da Constituição Federal. O cadastramento e a disponibilização ao TCU ocorreram por intermédio do Sistema de Apreciação e Registro de Atos de Admissão e Concessões, na forma dos arts. 2º, caput e incisos I a VI, e 4º, caput, da Instrução Normativa-TCU 78/2018.
HISTÓRICO
3.	Em instrução semiautomática (peça 5) , esta Unidade Técnica propôs a legalidade do ato, no que contou com a concordância do MPTCU (peça 7) .
4.	Todavia, o Relator Ministro Benjamin Zymler, em despacho (peça 8) , determinou ao Tribunal Regional do Trabalho da 14ª Região que encaminhe a este Tribunal, no prazo de quinze dias, a memória de cálculo dos proventos do sr. Eudes Landes Rinaldi, bem assim a ficha financeira do interessado, desde sua admissão no órgão.
5.	Diante disso, a Sefip encaminhou diligência ao TRT da 14ª Região/AC e RO (peça 9) que, em resposta, encaminhou a documentação acostada às peças 11 a 15.
6.	De posse da referida documentação, a Sefip elaborou nova instrução (peça 19) , na qual concluiu que os cálculos dos proventos estão de acordo com a legislação vigente e propôs novamente a legalidade da concessão em epígrafe. Essa nova proposta também contou com a aquiescência do MPTCU (peça 21) .
7.	Em novo despacho (peça 22) , o Relator encaminhou os autos à Sefip para que aponte o fundamento legal para excluir, do cálculo da média dos proventos do interessado, as remunerações utilizadas como base de cálculo para a contribuição previdenciária destinada ao regime geral de previdência, recebidas a partir de julho de 1994.
8.	Ainda no referido despacho, o Relator determinou que deve ser informada a lei que autoriza o cômputo de apenas 80% do período contributivo para o regime próprio de previdência do servidor federal após o advento da Emenda Constitucional 103/2019.
EXAME TÉCNICO
9.	De início, cabe informar que o art. 26 da EC 103/2019 determina que até que lei discipline o cálculo dos benefícios do regime próprio de previdência social da União e do Regime Geral de Previdência Social, será utilizada a média aritmética simples dos salários de contribuição e das remunerações adotados como base para contribuições a regime próprio de previdência social e ao Regime Geral de Previdência Social, correspondentes a 100% (cem por cento)  do período contributivo desde a competência julho de 1994 ou desde o início da contribuição, se posterior àquela competência. Destaca-se que não existe lei que autorize o cômputo de apenas 80% do período contributivo para o regime próprio de previdência do servidor federal após o advento da citada Emenda Constitucional.
10.	Ressalta-se que, a despeito de a concessão em exame ser de agosto/2021, portanto já na vigência da EC 103/2019, a aposentação do interessado ocorreu com base na seguinte fundamentação, conforme se verifica no ato: CF/1988, art. 40, § 1º, inciso III, alínea "a" (Redação dada pelas ECs 20/1998 e 41/2003) , c/c MP 167/2004 (convertida na Lei 10.887/2004) , c/c os arts. 1º e 2º da Lei Complementar 152/2015 (idade máxima 75 anos) - Aposentadoria voluntária, por tempo de contribuição, calculados pela média das remunerações: 60 anos de idade e 35 de contribuição, se homem e 55 anos de idade e 30 anos de contribuição, se mulher; 10 anos de serviço público e 5 anos no cargo efetivo em que se deu a aposentadoria. Idade máxima para implemento dos requisitos: 75 anos. Vigência: A partir de 4/12/2015.
11.	De acordo com a memória de cálculo dos proventos, apresentada pelo TRT da 14ª Região/AC e RO (peça 14) , só foram levadas em consideração as contribuições para o regime próprio de previdência do servidor federal. Ou seja, foram excluídas as contribuições para o Regime Geral de Previdência Social a partir da competência de julho de 1994, período em que o interessado era filiado a este regime, estando assim os cálculos em desacordo com o que determina o art. 1º da Lei 10.887/2004, no sentido de que no cálculo dos proventos de aposentadoria dos servidores titulares de cargo efetivo será considerada a média aritmética simples das maiores remunerações, utilizadas como base para as contribuições do servidor aos regimes de previdência a que esteve vinculado, correspondentes a 80% (oitenta por cento) de todo o período contributivo desde a competência julho de 1994 ou desde a do início da contribuição, se posterior àquela competência.
12.	Diante disso, observa-se que o ato está ilegal, devendo o TRT da 14ª Região refazer os cálculos dos proventos do ex-servidor, incluindo as contribuições a partir da competência de julho de 1994. 
CONCLUSÃO 
13.	Em razão do exposto, e tendo em vista as análises realizadas no ato inicial de aposentadoria de Eudes Landes Rinaldi, esta Unidade Técnica considera que o ato em tela deve ser considerado ilegal, com determinação ao Tribunal Regional do Trabalho da 14ª Região/AC e RO para que refaça os cálculos dos proventos do ex-servidor, incluindo as contribuições a partir da competência de julho de 1994, conforme determina o art. 1º da Lei 10.887/2004. 
PROPOSTA DE ENCAMINHAMENTO
14.	Ante o exposto, e com base nos arts. 71, inciso III, da Constituição Federal; 1º, inciso V, e 39, inciso II, da Lei 8.443/1992; 260, § 1º, do Regimento Interno do Tribunal de Contas da União, propõe-se:
a) considerar ILEGAL e recusar o registro do ato inicial de aposentadoria de Eudes Landes Rinaldi (CPF: XXX.304.469-XX) ;
b) dispensar a devolução dos valores indevidamente recebidos até a data da ciência do acórdão que vier a ser prolatado, com base no Enunciado 106 da Súmula da Jurisprudência do TCU;
c) determinar ao Tribunal Regional do Trabalho da 14ª Região/AC e RO, com base nos arts. 45 da Lei 8.443/1992, e 4º, inciso I, da Resolução-TCU 315/2020, que:
c.1) refaça os cálculos dos proventos de Eudes Landes Rinaldi, corrigindo o valor da aposentadoria, aplicando a metodologia estipulada pela Lei 10.887/2004, comunicando ao TCU, no prazo de quinze dias, as providências adotadas, nos termos dos arts. 262, caput, do Regimento Interno do TCU e 8º, caput, da Resolução-TCU 206/2007;
c.2) cadastre novo ato, livre da irregularidade apontada, submetendo-o ao TCU no prazo de trinta dias, nos termos dos arts. 262, § 2º, do Regimento Interno do TCU e 19, § 3º, da Instrução Normativa-TCU 78/2018;
c.3) informe ao inativo o teor do acórdão que vier a ser prolatado, encaminhando ao TCU, no prazo de trinta dias, comprovante da data de ciência pelo interessado, nos termos do art. 4º, § 3º, da Resolução-TCU 170/2004, alertando-o de que o efeito suspensivo proveniente de eventual interposição de recurso junto ao TCU não o exime da devolução dos valores indevidamente percebidos após a notificação, em caso de não provimento desse recurso."
8. O MPTCU acompanhou o posicionamento da unidade técnica.
É o relatório.

não há.

Procurador Rodrigo Medeiros de Lima.

PESSOAL. APOSENTADORIA. CÁLCULO DOS PROVENTOS. DESCONSIDERAÇÃO INDEVIDA DO TEMPO DE CONTRIBUIÇÃO AO RGPS, DE MODO A ELEVAR INDEVIDAMENTE A MÉDIA REMUNERATÓRIA. ILEGALIDADE. NEGATIVA DE REGISTRO. NECESSIDADE DE REEXAME DOS ATOS CONCESSÓRIOS ORIGINÁRIOS DO ÓRGÃO, HAJA VISTA A ADOÇÃO DE CRITÉRIOS IRREGULARES PARA O CÁLCULO DOS PROVENTOS. DETERMINAÇÕES E RECOMENDAÇÃO.

APOSENTADORIA (APOS)

Unidade de Auditoria Especializada em Pessoal (AudPessoal).

Trata-se de processo de aposentadoria do Juiz do Trabalho titular do TRT-14 Eudes Landes Rinaldi.
2. De início, informo que trago o presente processo à apreciação do Plenário com fundamento no inciso III do art. 16 do Regimento Interno deste Tribunal.
3. A despeito de o ato concessório ter sido aprovado pelas críticas automáticas, exame perfunctório realizado por minha assessoria já revelou indícios de pagamento a maior dos proventos de aposentadoria, deferidos com base na Lei 10.887/2004.
4. O interessado ingressou no cargo de Juiz do Trabalho Substituto e na administração pública em 9/12/2004. Inativou-se em 1º/8/2021 com fundamento na alínea "a" do inciso III do § 1º do art. 40 da Constituição Federal, combinado com a Lei 10.887/2004, e passou a receber proventos no montante de R$ 33.689,11, ou seja, o valor do último subsídio recebido.
5. Surpreendentemente, a média remuneratória apurada pelo órgão foi de R$ 41.494,81, nada obstante o interessado contasse com mais de dez anos de Regime Geral de Previdência Social (RGPS) a serem considerados (ao menos em sua maior parte) , nos termos do art. 1º da Lei 10.887/2004 (grifos acrescidos) :
"Art. 1º No cálculo dos proventos de aposentadoria dos servidores titulares de cargo efetivo de qualquer dos Poderes da União, dos Estados, do Distrito Federal e dos Municípios, incluídas suas autarquias e fundações, previsto no § 3º do art. 40 da Constituição Federa l e no art. 2º da Emenda Constitucional nº 41, de 19 de dezembro de 2003, será considerada a média aritmética simples das maiores remunerações, utilizadas como base para as contribuições do servidor aos regimes de previdência a que esteve vinculado, correspondentes a 80% (oitenta por cento) de todo o período contributivo desde a competência julho de 1994 ou desde a do início da contribuição, se posterior àquela competência.
§ 1º As remunerações consideradas no cálculo do valor inicial dos proventos terão os seus valores atualizados mês a mês de acordo com a variação integral do índice fixado para a atualização dos salários-de-contribuição considerados no cálculo dos benefícios do regime geral de previdência social.
[...]"
6. Para as situações nas quais não tenha havido contribuição do servidor/agente público para o regime próprio, por falta de previsão legal - como no caso dos magistrados e membros do Ministério Público até o advento da Emenda Constitucional (EC) 20/1998) -, o art. 1º da Lei 10.887/2004 determinava que se considerasse a própria remuneração para o cálculo dos proventos:
"§ 2º A base de cálculo dos proventos será a remuneração do servidor no cargo efetivo nas competências a partir de julho de 1994 em que não tenha havido contribuição para regime próprio."
7. Esse dispositivo é aplicável especialmente aos membros da magistratura e do Ministério Público, já que não havia previsão legal para que esses agentes públicos pagassem contribuição previdenciária antes do advento da EC 20/1998. É também compatível com o disposto no art. 4º da EC 20/1998, que estabelece:
"Art. 4º - Observado o disposto no art. 40,  § 10, da Constituição Federal, o tempo de serviço considerado pela legislação vigente para efeito de aposentadoria, cumprido até que a lei discipline a matéria, será contado como tempo de contribuição."
8. Contudo, não se aplica de nenhuma forma ao interessado, haja vista que ingressou no cargo de magistrado a menos de um mês de 2004. No caso, o órgão de origem simplesmente ignorou o período contributivo junto ao RGPS, sem nenhuma razão aparente. Desse procedimento, resultou elevação artificial da média remuneratória que serve de base para a fixação dos proventos de inatividade.
9. E não foi só. O sr. Eudes Landes Rinaldi implementou os requisitos de aposentadoria no dia 21/10/2016, ao completar 60 anos. Aposentou-se em 2021, quando já em vigor a EC 103/2019, que prevê o cálculo da média de 100% da remuneração do período contributivo a partir de julho de 1994.
10. Assim, para que seja possível aplicar a forma de cálculo prevista na Lei 10.887/2004, apenas as contribuições vertidas de 1º/7/1994 até 12/11/2019 (véspera de publicação da EC 103) , poderiam ser consideradas.
11. Dessarte, considerando o total de até 330 contribuições (7, de julho a dezembro de 1994; 13 por ano, de 1995 a 2018, no total de 312; e 11 em 2019, até 12/11/2019, desde que considerada a remuneração pro rata no último mês) , poder-se-ia, pelos critérios da lei, desprezar até 66 contribuições de menor valor, possivelmente relativas ao período de regime geral.
12. Apesar de solicitada a memória de cálculo dos proventos, foram encaminhadas apenas as fichas financeiras do beneficiário e uma ficha-resumo, na qual se informa o valor total apurado (R$ 6.639.169,74) , relativamente a 160 meses, de um total de 200 (40 meses desconsiderados) .
13. Não há indicação de como foi apurado o total da base de cálculo ou de como foram aplicados os índices de correção, dentre outros pontos.
14. Ora, uma vez que o interessado ingressou em dezembro de 2004, 200 contribuições realizadas junto ao RPPS (consideradas até 13 contribuições anuais) seriam atingidas apenas no mês de março de 2020, quando já vigente a EC 103/2019, caso fosse possível considerar somente as contribuições para regime próprio, o que não é permitido, repiso. Essa situação que também inviabilizaria o cálculo da média com base no art.1º da Lei 10.887/2004, em razão das novas disposições constitucionais:
"Art. 26. Até que lei discipline o cálculo dos benefícios do regime próprio de previdência social da União e do Regime Geral de Previdência Social, será utilizada a média aritmética simples dos salários de contribuição e das remunerações adotados como base para contribuições a regime próprio de previdência social e ao Regime Geral de Previdência Social, ou como base para contribuições decorrentes das atividades militares de que tratam os arts. 42 e 142 da Constituição Federal, atualizados monetariamente, correspondentes a 100% (cem por cento) do período contributivo desde a competência julho de 1994 ou desde o início da contribuição, se posterior àquela competência.
§ 1º A média a que se refere o caput será limitada ao valor máximo do salário de contribuição do Regime Geral de Previdência Social para os segurados desse regime e para o servidor que ingressou no serviço público em cargo efetivo após a implantação do regime de previdência complementar ou que tenha exercido a opção correspondente, nos termos do disposto nos §§ 14 a 16 do art. 40 da Constituição Federal.
§ 2º O valor do benefício de aposentadoria corresponderá a 60% (sessenta por cento) da média aritmética definida na forma prevista no caput e no § 1º, com acréscimo de 2 (dois) pontos percentuais para cada ano de contribuição que exceder o tempo de 20 (vinte) anos de contribuição nos casos:
I - do inciso II do § 6º do art. 4º, do § 4º do art. 15, do § 3º do art. 16 e do § 2º do art. 18;
II - do § 4º do art. 10, ressalvado o disposto no inciso II do § 3º e no § 4º deste artigo;
III - de aposentadoria por incapacidade permanente aos segurados do Regime Geral de Previdência Social, ressalvado o disposto no inciso II do § 3º deste artigo; e
IV - do § 2º do art. 19 e do § 2º do art. 21, ressalvado o disposto no § 5º deste artigo.
§ 3º O valor do benefício de aposentadoria corresponderá a 100% (cem por cento) da média aritmética definida na forma prevista no caput e no § 1º:
I - no caso do inciso II do § 2º do art. 20;".
15. Não fica claro, da documentação acostada, que não inclui planilha eletrônica, se o cálculo da média considerou apenas as parcelas remuneratórias que serviram de base para as contribuições previdenciárias ou se outras rubricas foram consideradas para elevar o valor da média.
16. De toda sorte, é fácil concluir que o TRT-14 está deixando de considerar para o cálculo dos proventos e sem nenhum prejuízo para o beneficiário - ou seja, em prejuízo do Erário - o período de contribuição para o RGPS.
17. Por esses motivos, é de se negar registro à presente concessão.
18. Considerando que o erro de cálculo dos proventos não é detectado pela crítica automática, é de se determinar à Unidade de Auditoria Especializada em Pessoal (AudPessoal) que reexamine todas as concessões de aposentadoria do TRT-14 registradas há menos de cinco anos e cujo fundamento legal implique a utilização da média remuneratória como critério de arbitramento dos proventos, para que verifique a regularidade dos procedimentos adotados pela origem. Da mesma forma, devem ser revistas as pensões decorrentes dessas aposentadorias.
19. Atos ainda não registrados deverão ser instruídos à luz de documentação que demonstre, passo a passo, a forma de cálculo utilizada, preferencialmente por meio de planilhas eletrônicas, até que se estabeleçam rotinas que garantam a rastreabilidade e a possibilidade de auditar os valores utilizados para o cálculo da média. 
20. Uma vez que o montante dos proventos é uma das principais informações a serem consideradas quando se aprecia um ato concessório, o Tribunal necessita dos dados brutos utilizados nos cálculos realizados pelo gestor de pessoal dos diversos órgãos e entidades. 
21. Assim, deve-se determinar à AudPessoal que adote as medidas cabíveis para que sejam inseridos no e-Pessoal, de forma automatizada, os valores das remunerações que serviram de base para o cálculo da média remuneratória que fundamentou a fixação dos proventos iniciais de aposentadoria. 
22. Outrossim, uma vez que as críticas automáticas passam ao largo do cálculo dos proventos baseados na média remuneratória de contribuição, é de se determinar à unidade técnica que proceda ao exame manual de tais atos. 
23. Adicionalmente, deve-se recomendar à AudPessoal que avalie a conveniência e oportunidade de efetuar as gestões necessárias para implementação de controles internos automatizados para verificar a consistência dos dados inseridos pelos órgãos/entidades jurisdicionados no e-Pessoal, notadamente a compatibilidade do cálculo da média das remunerações de contribuição com os valores das respectivas remunerações de contribuição.
24. Em tempos passados, os autos dos processos de aposentadoria eram integralmente encaminhados. Esse procedimento foi simplificado, mediante a adoção de formulários a serem preenchidos no Sisac e, atualmente, no e-Pessoal. Contudo, informações imprescindíveis para o exame da acuidade do cálculo dos proventos não estão disponíveis, o que prejudica a aferição da legalidade dos benefícios. 
25. Dada a gravidade da irregularidade apurada, que viola literal disposição de lei e do texto constitucional, proponho que seja realizada audiência do gestor de pessoal do TRT-14. Se necessário for, em processo apartado, a ser autuado pela AudPessoal.
26. Por fim, proponho a dispensa de devolução dos valores indevidamente recebidos, em boa-fé, pelo interessado.
Diante do exposto, VOTO por que o Tribunal adote a deliberação que ora submeto a este colegiado.
TCU, Sala das Sessões, em 1 de março de 2023.
BENJAMIN ZYMLER 
Relator